最高法院民事判決　　　　　　　　　　　　　　　　八十八年度台上字第三一○號
　　上　訴　人　迦南服飾股份有限公司
　　法定代理人　陳秀彬
　　被 上訴 人　甲○○○○○.
右當事人間請求遷讓房屋事件，上訴人對於中華民國八十七年四月二十八日台灣高等
法院第二審判決（八十六年度上字第一二四一號），提起上訴，本院判決如左：
    主  文
原判決關於駁回上訴人之訴暨該訴訟費用部分廢棄，發回台灣高等法院。
    理  由
本件上訴人主張：伊於民國八十二年八月三日與訴外人卡萊亞企業有限公司（下稱卡
萊亞公司）簽訂房屋租賃契約，將伊所有坐落台北市○○○路○段七十四號等房屋（
下稱系爭房屋）出租與卡萊亞公司，卡萊亞公司再分別轉租與被上訴人及他人，被上
訴人租用如第一審判決附圖斜線部分第三十二號專櫃位置，嗣因卡萊亞公司積欠租金
，伊於八十三年十月十八日與卡萊亞公司協議終止租約，卡萊亞公司之租約既經合意
終止，自有返還租賃物與伊之義務，被上訴人繼續佔有使用系爭房屋，即成為無正當
權源，伊自得向被上訴人請求返還相當於租金之不當得利等情，求為命被上訴人給付
新台幣（下同）四百二十萬七千九百五十二元，並加計法定遲延利息之判決。（超過
四百零四萬四千七百九十六元本息部分，經第一審判決上訴人敗訴，未據其聲明不服
。又二百四十八萬八千五百四十四元本息部分，經原審維持第一審所為上訴人勝訴判
決確定。）
被上訴人則以：上訴人當初租與卡萊亞公司時明知卡萊亞公司要作二房東，已承認系
爭房屋可以轉租，伊與卡萊亞公司之租約對上訴人有效，伊並非無權占有。又伊與卡
萊亞公司之租約約定租金包含水電費、大樓管理費及稅金等，卡萊亞公司倒閉後，伊
已先支付八十三年十月至八十五年八月之水電費及大樓管理費，合計二十三萬元，另
押租金九十萬元及伊裝潢上訴人房屋之現存價值尚有七十萬元，皆應自上訴人請求之
金額中扣除等語，資為抗辯。
原審將第一審命被上訴人給付之金額超過二百四十八萬八千五百四十四元本息即一百
五十五萬六千二百五十二元本息部分廢棄，改判駁回上訴人此部分之訴，無非以：上
訴人主張伊於八十二年八月三日與訴外人卡萊亞公司簽訂房屋租賃契約，將系爭房屋
出租與卡萊亞公司，再轉租與被上訴人及他人，上訴人租用如第一審判決附圖斜線部
分第三十二號專櫃位置，嗣因卡萊亞公司積欠租金，上訴人於八十三年十月十八日與
卡萊亞公司協議終止租約，而至八十五年十月五日被上訴人始搬離等事實，均可認為
真實。被上訴人辯稱：上訴人與卡萊亞公司簽訂租賃契約時已知卡萊亞公司將轉租與
他人，其既已承認可以轉租，被上訴人與卡萊亞公司之租約對上訴人應為有效，被上
訴人非無權占有云云，於法並不可取。被上訴人無正當權源，繼續於八十三年十月十
九日起至八十五年十月五日遷讓止，占有使用上訴人所有系爭房屋，自屬無權占有。
按依不當得利之法則請求返還不當得利，以無法律上之原因而受利益，致他人受有損
害為其要件，故其得請求返還之範圍，應以對方所受之利益為度，無權占有他人土地
，可能獲得相當於租金之利益為社會通常之觀念。又城市地方房屋之租金，以不超過
土地及其建築物申報總價額年息百分之十為限，土地法第九十七條第一項定有明文。
本件上訴人將系爭房屋出租與卡萊亞公司後，卡萊亞公司以專櫃方式規劃為新東京流
行廣場，以攤位方式分別轉租與被上訴人及富祥藝林股份有限公司（下稱富祥公司）
、陳維娟等其他次承租人，固為被上訴人所不否認，惟查自八十三年九月間，向卡萊
亞公司承租攤位之次承租人先後遷離，僅剩富祥公司及被上訴人，富祥公司嗣後亦遷
離，實際上自八十三年九月以後，系爭房屋之攤位已無法做商場攤位經營，足見被上
訴人於八十三年十月十九日至八十四年六月三十日無權占有期間，新東京流行廣場之
商場，已因商家之遷離而解體，系爭房屋已非商場之攤位，其房屋租金自仍受前開土
地法第九十七條所定最高限制之拘束。查系爭房屋被上訴人使用部分經地政機關實測
結果，面積為十六點五七平方公尺，而八十三年至八十五年之土地申報地價，依序為
每平方公尺五十九萬二千七百五十三元、六十一萬四千零四十六元、六十一萬六千八
百七十四元，房屋部分之現值為二百五十萬元，八十三年至八十五年系爭房地之申報
總值依序為一千二百三十二萬一千九百十八元、一千二百六十七萬四千七百四十三元
、一千二百七十二萬一千六百零三元。再查系爭房地雖已不做商場攤位使用，但位於
台北市○○○路○段崇光百貨公司對面，為精華地區，且係一樓臨接馬路之店面，利
用價值甚高，審酌系爭房屋之坐落地段、商機等一切情況，認租金之計算以百分之十
為適當。又地價係每年七月一日公告，被上訴人無權占有期間，其中八十三年十月十
九日至八十四年六月三十日計八個月又十九日之租金為八十八萬五千六百零三元，八
十四年七月一日至八十五年六月三十日計一年之租金為一百二十六萬七千四百七十四
元，八十五年七月一日至八十五年十月五日計三個月又五日之租金為三十三萬五千四
百六十七元，總計為二百四十八萬八千五百四十四元。上訴人請求被上訴人給付相當
於租金之不當得利於此範圍及其法定遲延利息部分，洵屬正當，應予准許，超過部分
則無由准許等詞，為其判斷之基礎。
惟按市場攤位之承租人，不僅在其承租之攤位得以營商，並得享受整個市場之特殊利
益，其應付租金不僅為使用攤位之對價，且包括此項特殊利益之對價在內，自非普通
之房屋兼土地之承租可比，不受土地法第九十七條及實施都市平均地權條例第四十八
條所定房租及地租最高限制之拘束，本院五十四年台上字第一五二八號判例著有明文
。查富祥公司亦為新東京流行廣場之占有使用人或次承租人之一，被上訴人於原審自
認該公司係於八十四年底搬走（見原審卷第十二頁反面第六行），該公司係經上訴人
對之訴訟請求遷讓房屋後才遷離，業經上訴人於原審提出台灣台北地方法院八十四年
十月十三日八十四年度訴更字第一三號民事判決為證（見原審卷第九○頁至第一○三
頁）。乃原審對富祥公司於何時遷離，未為詳查，遽而認定系爭房屋自八十三年九月
以後，已無法做商場攤位經營，上訴人請求被上訴人返還之不當得利，應受土地法第
九十七條規定之限制，而為上訴人不利之判決，不無速斷。次查原判決僅認定上訴人
於八十三年十月十九日至八十四年六月三十日無權占有期間，新東京流行廣場因商家
遷離而解體，系爭房屋並非商場攤位，其房屋租金應受土地法第九十七條之限制（見
原判決第四頁正面第二至五行）。至於系爭房屋自八十四年七月一日起至八十五年十
月五日止是否亦不得為商場之經營，則未據審認。然於計算上訴人之損害金，就此部
分亦按土地法第九十七條規定計算，於法尚有可議。上訴論旨，執以指摘原判決於其
不利部分違法，求予廢棄，為有理由。
據上論結，本件上訴為有理由。依民事訴訟法第四百七十七條第一項、第四百七十八
條第一項，判決如主文。
中      華      民      國    八十八    年      二      月     十一     日
                              最高法院民事第六庭
                                  審判長法官  蕭  亨  國
                                        法官  吳  正  一
                                        法官  楊  隆  順
                                        法官  陳  淑  敏
                                        法官  黃  義  豐
      右正本證明與原本無異
                                              書  記  官
中      華      民      國    八十八    年      三      月      十      日
                                                                      Ｚ
